最高法院刑事判決　　　　　　　　　　　　　　　　九十一年度台上字第四○八號
　　上訴人　甲○○
　　　　　　乙○○
右上訴人等因妨害投票案件，不服台灣高等法院花蓮分院中華民國九十年十月三十日
第二審更審判決（九十年度上更(一)字第九四號，起訴案號：台灣花蓮地方法院檢察署
八十七年度偵字第三一八四號），提起上訴，本院判決如左：
    主  文
原判決關於甲○○、乙○○部分撤銷，發回台灣高等法院花蓮分院。
    理  由
本件原判決認定上訴人甲○○、乙○○為支持花蓮縣光復鄉第十六屆鄉民代表候選人
鍾玉清當選，與已判刑確定之黃和興等人共同謀議以遷移戶籍之方式投票予鍾玉清，
於民國八十七年二月間，將戶籍遷入花蓮縣光復鄉大豐村一四四號羅清水戶內，並於
同年六月十三日赴投票所投票予鍾玉清。該選舉區鄉民代表應選名額為二名，投票結
果，鍾玉清得票數四百七十八票，為第二高票當選人，而第一高票落選人邱榮昌得票
數則為四百七十五票，致使選舉發生不正確之結果等情。因而撤銷第一審關於諭知甲
○○、乙○○無罪部分之判決，改判論處甲○○、乙○○「共同以詐術或其他非法之
方法，使投票發生不正確之結果或變造投票之結果」罪刑。固非無見。
惟查：(一)刑法第一百四十六條第一項規定「以詐術或其他非法之方法，使投票發生不
正確之結果或變造投票之結果」，係以「詐術」為「其他非法之方法」之例示，倘其
犯罪方法合於「詐術」之主要罪名，依主要規定優於補充規定之罪名，自不應另宣告
「其他非法之方法」之補充罪名；又所謂「使投票發生不正確之結果」或「變造投票
之結果」乃分屬不同之兩種行為類型，亦應明確區分，詳加認定，方為合法。原判決
主文記載甲○○、乙○○「共同以詐術『或』其他非法之方法，使投票發生不正確之
結果『或』變造投票之結果」，對於甲○○、乙○○之犯罪方法究為「詐術」或「其
他非法之方法」？其行為係「使投票發生不正確之結果」抑為「變造投票之結果」？
殊嫌含混不清。且原判決理由謂甲○○、乙○○「並無具體受欺罔對象，固不合於詐
術之要件，惟其所包含虛偽不實之性質，及違反戶籍法、公職人員選舉罷免法法規，
理應屬於刑法第一百四十六條第一項以『詐術』為例示之『非法方法』」（見原判決
第十面第十三行至第十五行），其事實欄並認定甲○○等人遷移戶籍投票予鍾玉清「
終使選舉發生不正確之結果」，與主文宣示以「詐術」為方法「變造投票之結果」罪
名，相互齟齬，亦有可議。(二)依原判決事實欄之記載，本件辦理戶籍不實遷移者共有
李友三等三十二人，分別遷入黃和興、呂福祥、羅清水等三人及不知情之黃俊明戶內
，原判決復認定其三十五人「共同謀議以遷移戶籍並投票給鍾玉清」，但理由內僅泛
謂「被告等人間就遷移戶籍、取得投票權並投票支持鍾玉清之行為間，有犯意聯絡，
行為分擔，為共同正犯」（見原判決第十二面第二行至第三行），而就甲○○、乙○
○與其餘三十三人間如何為共同犯罪之謀議，且彼此間均互有犯意之聯絡？則未敘明
其所憑之證據及認定之理由，併嫌欠洽。上訴意旨指摘原判決違背法令，尚非全無理
由，應認此部分之原判決仍有撤銷發回更審之原因。
據上論結，應依刑事訴訟法第三百九十七條、第四百零一條，判決如主文。
中      華      民      國    九十一    年      一      月    二十四    日
                              最高法院刑事第五庭
                                  審判長法官  紀  俊  乾
                                        法官  黃  正  興
                                        法官  劉  介  民
                                        法官  陳  東  誥
                                        法官  張  春  福
      右正本證明與原本無異
                                              書  記  官
中      華      民      國    九十一    年      一      月    二十八    日
